【裁判字號】    91,竹簡,753
【裁判日期】    920923
【裁判案由】    返還買賣價金
【裁判全文】
臺灣新竹地方法院民事判決  九十一年度竹簡字第七五三號
    原      告    甲○○
    訴訟代理人    羅秉成律師
    複  代理人    洪桂如律師
    送達代收人    羅秉成律師
    被      告    乙○○
右當事人間返還買賣價金事件，本院於民國九十二年九月二日辯論終結，判決如左：
    主      文
被告應給付原告新台幣壹拾伍萬元，及自民國九十二年十一月二十七日起至清償日止
，按年息百分之五計算之利息。
原告其餘之訴駁回。
訴訟費用由被告負擔八分之三，餘由原告負擔。
本判決第一項得假執行；但被告如於假執行標的物拍定、變賣或物之交付前，以新台
幣壹拾伍萬元為原告預供擔保，得免為假執行。
原告其餘假執行之聲請駁回。
    事實及理由
一、原告之聲明：被告應給付原告四十萬元及自民國（下同）九十一年五月九日起至
    清償日止按年息百分之五計算之利息。
二、事實摘要：
（一）原告主張兩造於九十一年五月五日就被告所有坐落於新竹市○○段三六三地號
      土地及其上同段二八一建號即門牌號碼新竹市○○路七０六巷十五弄三號建物
      （包括已增建而未登記部分，即與上開有建築使用執照建物後方相連無獨立出
      入口之水利地上之附屬二層鐵皮屋違建部分，下稱系爭違建部分），成立買賣
      契約，原告於簽約同時並已給付訂金三十五萬元，於同年五月九日再給付第二
      期款五萬元，計共給付被告四十萬元。惟兩造簽訂買賣契約後，被告所有之系
      爭違建部分，因下方堤防底部遭河水掏空，而於九十一年六月二日發生崩塌，
      致房屋懸在空中；而查原告如於簽約前知悉前開買賣之建物有此安全上之瑕疵
      ，即不予買受，故原告即以新竹英明街郵局第七一二號及第七八七號存證信函
      解除買賣契約及撤銷錯誤之買賣意思表示，另於上開第七八七號存證信函中，
      主張縱認原告所為之解除契約或撤銷買賣契約意思表示有待商榷，惟仍以該函
      催告被告應於送達十日內將系爭違建部分地基掏空之瑕疵補正完成，並提出建
      築師公會鑑定擔保無安全疑慮之鑑定報告為證，倘逾期未完成，則視同違約，
      依兩造之買賣契約第九條第三項、第十條第二項約定，解除買賣契約。又按兩
      造簽立之買賣契約第九條第三項約定：「本買賣之不動產未點交前，如有第三
      人占有使用或天災地變及其他不可抗拒之事故而致毀損滅失者，概由乙方（即
      被告）負責排除或修復，不應使甲方（即原告）遭受損累，俾使甲方完整取得
      」、第十條第二項約定：「乙方若有不賣或不照約履行應盡義務，經甲方催告
      通知後仍不履行時，甲方除得逕行解除本契約外，乙方並應將已收價款退還與
      甲方，另加倍賠償所收價款同額之違約金與甲方，並由乙方領回權狀」等語；
      查被告雖提出建物結構安全證明書，惟此結構安全證明書僅係對於有使用執照
      之建物部分，而未提出建物後方之系爭違建部分結構安全證明，況原告對於被
      告所請之土木技師在短時間所鑑定之安全無虞結果亦有疑義，是以被告未於上
      開催告期限內將系爭違建瑕疵部分補正完成，從而原告依上開約定，以新竹英
      明街郵局第八二五號存證信函主張解除買賣契約，並再以本件起訴狀繕本之送
      達為解除契約之意思表示。至被告雖曾以新竹西大路郵局第一０七號存證信函
      ，覆稱新竹市政府已保證將於九十一年底整治完成系爭水利地云云，惟被告既
      已允諾予以修復，被告即應依約於原告所訂期限內修復完成前開瑕疵部分，且
      原告亦不同意被告所提出另建鐵皮屋或折讓買賣價款七萬元之方式，則被告既
      已逾期未履行契約，自屬違約。又按物之出賣人對於買受人，應擔保其物依民
      法第三百七十三條之規定危險移轉於買受人時無滅失或減少其價值之瑕疵，亦
      無滅失或減少其通常效用或契約預定效用之瑕疵，民法第三百五十四條定有明
      文；又前開瑕疵雖在契約成立時尚未存在，出賣人對於買受人，亦應負擔保之
      責；另出賣人於物交付前即知有前開瑕疵者，仍得依民法第三百五十九條規定
      解除契約（最高法院二十九年度上字第八二六號、四十九年度台上字第三七六
      號判例意旨參照）。查本件系爭違建部分既已崩陷，而主體建物地基亦不穩固
      ，此已非僅一部分滅失、減少價值或減少通常效用之瑕疵，原告自得依民法第
      三百五十九條規定主張解除本件買賣契約。綜上，兩造之買賣契約既經原告依
      法解除，被告即應將前收受之買賣價金返還予原告，惟被告以新竹西大路郵局
      第一一二號存證信函覆稱拒絕返還價金，是以原告提起本件訴訟，請求被告應
      給付原告四十萬元及自最後受領時即九十一年五月九日起至清償日止按年息百
      分之五計算之利息。又倘認前開瑕疵，係非可歸責於被告之事由所致，且本件
      買賣契約仍屬得履行時，原告亦不願履行該買賣契約，蓋買賣之建物既部分坍
      塌而有安全上之顧慮，實難期待原告同意履行契約，從而原告亦得依民法第二
      百五十二條規定，請求酌減違約金，被告即應返還前開買賣契約原告所給付之
      第二期款及本院核減之數額予原告。又查系爭違建部分係在買賣契約範圍內，
      且被告亦曾表示要重建或以減少價金方式補償予原告，而北區房屋仲介股份有
      限公司（下稱北區房屋）人員即證人王清賢亦證稱於協商時，被告曾提及要在
      頂樓加建或減少價金，足見系爭違建部分係在買賣範圍內，被告辯稱系爭違建
      部分非屬買賣標的物之範圍云云，即不足採。另查北區房屋業已退還被告所支
      付仲介費用，且被告所抗辯另購買萬家福建物而支出仲介服務費用及價金部分
      ，因該部分之買受人係林佳瑩，並非被告，亦即均不能算入被告之損失；又被
      告所列支出之土木技師鑑定費用，亦不應認係被告之損失等情。
（二）被告則以原告經北區房屋之居間介紹，而於九十一年五月五日以總價三百八十
      萬元購買被告所有之前開曲溪段三六三地號土地及其上二八一建號建物（此部
      分共計九九點九平方公尺，連同屋頂突出物之所有權），兩造並簽訂不動產買
      賣契約書。至前開建物後方占用水利地上之系爭違建部分，並無與有使用執照
      之主體建物相連，該部分有獨立之出入門，並可藉後方之防火巷進出，而於原
      告至現場觀看屋況時，被告即曾告知此部分不包括於買賣契約內，並於買賣契
      約第一條加以約定。而系爭違建部分，於九十一年六月二日因遭河水掏空底部
      而致崩塌，兩造乃於事後進行協商，被告當時雖認系爭違建部分不在買賣契約
      範圍內，惟為示誠意，曾向原告表示願意補償原告十萬元，而原告因擔心購買
      之建物本身結構安全問題，乃表示如前開買賣建物之主體（即有使用執照部分
      ）經鑑定結果無安全之虞，即按照原買賣契約約定履行義務，現場並有北區房
      屋之人員王清賢為見證。嗣被告即依原告之要求，請土木技師公會新竹辦事處
      之處長張忠俊至建物現場鑑定建物結構是否安全，經鑑定結果，建物本身並無
      安全問題，且將鑑定報告之結構安全證明書交予原告，從而原告即應依約定履
      行買賣契約之義務。原告雖主張簽約時其如知悉系爭違建部分有遭河水掏空底
      部而有崩塌之安全上瑕疵者，絕無同意購買，故依此主張撤銷原錯誤之買賣意
      思表示云云；惟查系爭違建部分之崩塌，乃於兩造簽訂買賣契約之後始發生，
      且於崩塌事件後，被告即依兩造協議請土木技師張忠俊鑑定買賣建物之結構安
      全，經鑑定後確定安全無虞，是以原告如居住於此，並無安全上之顧慮，自無
      原告所謂有錯誤之買賣意思表示之情事。原告固另主張依照前開買賣契約第九
      條約定，因被告未於期限內修復前開違建部分，故解除本件買賣契約云云；惟
      查兩造之買賣標的物範圍已明確記載於買賣契約書第一條，至遭河水淘空之水
      利地及系爭違建部分並未包括在內，且依買賣契約第九條第一項約定，房地移
      交應於原告付清尾款前，是以前開建物若有毀損滅失而須修復者，被告亦僅須
      於原告付清尾款前修復完畢即可，而查原告尚未繳付買賣契約約定之第三期款
      項，另土地增值稅及契稅等亦均未繳付，距繳清尾款尚有一段時期，原告即拒
      依約履行義務，從而原告請求被告修復毀損並以被告未依約修復而主張解除契
      約云云，自無理由。次按買賣因物有瑕疵，而出賣人依前五條之規定，應負擔
      保之責者，買受人得解除其契約或請求減少其價金；但依情形，解除契約顯失
      公平者，買受人僅得請求減少價金，民法第三百五十九條定有明文；查本件前
      開水利地上之系爭違建部分雖遭河水掏空底部而崩塌，惟經鑑定結果，就買賣
      標的物之建物部分證實無安全之虞，並無不能修復之瑕疵，且被告亦曾主動表
      示願意將毀損部分修復完畢或將買賣價金折讓予原告，從而原告自不得據前開
      規定再行解除買賣契約。又查被告當初因前開買賣房地之貸款壓力太大，始決
      定以賣屋換屋之方式，將前開不動產出售所得之價金，另透過北區房屋及出具
      委託書委請被告之女林佳瑩代向遠東國際商業銀行（下稱遠東銀行）購買較小
      坐落於新竹市○○○路二四七號六樓（下稱「萬家福」）之不動產，是與原告
      簽訂買賣契約書時收取之定金，將部分轉支付另購「萬家福」之定金，共已支
      付二十萬元，然因原告並未依約給付買賣價金，以致被告無法繼續支付所購萬
      家福之買賣價金，經與出賣人協議解除買賣契約，雖取回支付之五萬元價金，
      而仍遭受沒收部分已付價款以及相關支付之服務費，此部分共計受有十五萬元
      之損失（其中七萬元係賠償出賣人應支付北區房屋之仲介服務費用，五萬元係
      遭出賣人遠東銀行解除買賣契約被沒入之違約金，三萬元係被告應給付北區房
      屋之仲介服務費用），另被告因本件買賣業已繳付予北區房屋十五萬二千元之
      服務費用，另依原告要求鑑定而交付予土木技師之鑑定費用五千元，合計達三
      十萬七千元之損失，此外尚有收據未留存之代書費用、利息損失及稅費負擔等
      ，亦即原告支付予被告之違約金全部均已繳付各項費用完畢，是前開違約金之
      約定係為合理，原告主張前開收取之四十萬元違約金過高云云，自屬無據等情
      置辯。
三、兩造不爭執之事項：
（一）兩造於九十一年五月五日有就被告所有之前開曲溪段三六三地號土地及其上二
      八一建號建物簽訂買賣契約，買賣價金為三百八十萬元，原告並已給付被告第
      一、二期款共四十萬元。
（二）九十一年六月二日，就前開建物後方屬於系爭違建部分坐落之水利地，因堤防
      底部遭河水掏空而崩塌；至買賣契約之前開二八一建號建物部分則並無塌陷情
      事。
（三）被告有收受原告寄發之新竹英明街郵局第七一二、七八七、八二五號存證信函
      ；而原告亦有收受被告所發新竹西大路郵局第一０七、一一二號存證信函。
（四）原告有收受土木技師張忠俊出具之結構安全證明書，並對其形式真正不爭執。
四、兩造爭執之事項：
（一）本件不動產買賣契約之買賣標的物是否包括有建築使用執照之主體建物後方之
      系爭違建部分。
（二）原告得否以其買受之意思表示係出於錯誤而得主張撤銷。
（三）原告得否依兩造買賣契約第十條第二項約定或民法第三百五十九條規定，解除
      本件買賣契約。
（四）若原告請求解除買賣契約無理由，而原告亦不願履行債務，則原告主張所給付
      給被告之價金四十萬元均遭被告沒入作為違約金，顯屬過高乙節，是否有理由
      。
五、本院之判斷：
（一）原告主張兩造於九十一年五月五日簽訂不動產買賣契約，由原告以三百八十萬
      元向被告購買被告所有之前開曲溪段三六三地號土地及其地上二八一號建號之
      建物，而原告業已給付四十萬元給被告之事實，業據提出買賣契約書、付款明
      細表各一份為證，亦為被告所不爭執，自堪信原告此部分之主張為真實。惟原
      告主張前開買賣契約之標的物尚包括系爭違建部分，則為被告所否認，是本件
      首應審究者即為系爭違建部分是否在本件不動產買賣契約之買賣標的物範圍。
      被告雖辯稱簽訂買賣契約前，原告有至前開不動產現場觀看，被告即曾告知系
      爭違建部分並未包括於買賣契約云云，惟此為原告所否認；而查兩造簽訂之買
      賣契約第一條之（一）（二）部分，雖就土地及建物標示部分分別記載為前開
      之土地及建物，惟同條之（四）部分亦約定買賣標的物之建物包括現已增建而
      未登記部分，另第十四條「其他約定事項」部分，亦約定現況交屋等情，有前
      開不動產買賣契約書在卷可按，足見由兩造簽訂之買賣契約，即可知系爭違建
      部分亦係屬於買賣標的物之範圍，且係以簽訂買賣契約時之現況情形進行交屋
      自明。次查被告亦自認在發生崩塌事故後，其有表示願意再就前開建物後段空
      地重新興建鐵皮建物或折讓買賣總價金等情，亦有被告所寄之存證信函一件在
      卷可考；另證人即北區房屋人員王清賢亦證稱簽訂買賣契約時之現況，被告於
      所有建物後方有一增建之違建物（即系爭違建部分），買賣時係以現況交付，
      嗣系爭違建部分發生塌陷事故後，其有找兩造進行協調，在協調過程中，被告
      有提到願意減少買賣價金或就本體建物部分頂樓另加建二個房間等情（見本院
      九十二年五月二十三日言詞辯論筆錄）；益證系爭違建部分確屬於買賣標的物
      之一部，從而被告辯稱系爭違建部分並非屬於買賣標的物之一部云云，尚不足
      採。
（二）原告另主張系爭違建部分，於兩造簽訂買賣契約後，被告所有之系爭違建部分
      ，因下方堤防底部遭河水掏空，而於九十一年六月二日發生崩塌之事實，亦據
      提出聯合報九十一年六月三日桃竹苗區第十七版報紙一紙、現場崩塌照片五張
      等為證，復為被告所不爭執，自堪信原告此部分之主張為真實。惟原告主張茍
      其知悉有如此安全上之瑕疵，即不予買受，原告自得撤銷該錯誤之買受意思表
      示云云，則為被告所否認，從而本件次應審究者即為原告所為撤銷其買受之意
      思表示是否合法。按民法第八十八條第一項所謂意思表示之錯誤，表意人得撤
      銷之者，以其錯誤係關於意思表示之內容為限，與為意思表示之動機有錯誤之
      情形有別，此觀該條項之規定意旨即明（最高法院五十一年度台上字第三三一
      一號、四十三年度台上字第五七０號判例意旨參照）；又前開所謂之「錯誤」
      ，乃指表意人之表示，因誤認或不知，致與其意思偶然的不一致而言。查原告
      向被告購買前開不動產時，已知悉被告增建之鐵皮屋（即系爭違建部分）係屬
      於違建，且係坐落水利地上，而不能辦理移轉等情，業據證人王清賢證述綦詳
      ，亦為原告所自認（見原告所提起訴狀）；且查被告所有建物後方之水利地緊
      鄰客雅溪，亦有原告提出之現場相片為證，是原告既知系爭違建部分係坐落在
      水利地，而該水利地又係緊鄰客雅溪；次查水利用地主要係作溝渠、水道、湖
      泊、港灣、海岸、堤堰等，從而如在其上建築建物，因其下方、旁邊往往有前
      開自然地形或設施，地基自不可能穩固，加以因緊鄰客雅溪，長期來因溪水之
      沖刷，則坐落在水利地上之系爭違建部分本有隨時傾倒或崩塌之虞，另因係違
      建，亦可能隨時遭主管機關強制拆除，則原告購買含系爭違建部分之前開房地
      ，自無錯誤之情事。又原告另主張發生崩塌事件部分，乃發生於兩造簽訂買賣
      契約之後，是原告亦無從以此事件發生而謂有錯誤之買受意思表示情事，是原
      告主張其得撤銷前開買受之意思表示云云，即不足採。
（三）原告另主張在發生崩塌事件後，原告乃先以存證信函催告被告於十日內將系爭
      違建部分坐落之地基瑕疵補正，惟被告卻未於上開期間內補正完成，原告自得
      依據兩造簽訂之買賣契約第九條第三項、第十條第二項約定，解除買賣契約云
      云。按兩造簽立之買賣契約第九條第一、三項固約定：「乙方（即被告）應於
      甲方（即原告）付清尾款前，將房屋騰空點交，若買賣標的物有出租或第三人
      佔用者，概由乙方負責於點交前排除之˙˙˙˙本買賣之不動產未點交前，如
      有第三人占有使用或天災地變及其他不可抗拒之事故而致毀損滅失者，概由乙
      方（即被告）負責排除或修復，不應使甲方（即原告）遭受損累，俾使甲方完
      整取得」；另第十條第二項亦約定：「乙方若有不賣或不照約履行應盡義務，
      經甲方催告通知後仍不履行時，甲方除得逕行解除本契約外，乙方並應將已收
      價款退還與甲方，另加倍賠償所收價款同額之違約金與甲方，並由乙方領回權
      狀」等語；惟查兩造簽訂之買賣契約第一條之（一）（二）部分，就買賣標的
      物之標示部分，分別記載為前開曲溪段三六三地號土地及其地上二八一號建號
      之建物，僅於第（四）項部分記載包含「現已增建而未登記部分」，足見兩造
      所簽訂之買賣契約係以前開曲溪段三六三地號土地及其地上二八一號建號之建
      物為買賣主要標的物，至系爭違建部分因係屬於增建部分，而附隨成為買賣標
      的物之一部自明。次查系爭違建部分係屬於鐵皮屋，為原告所不爭執，又系爭
      違建部分係位於前開建物後方之後院（即水利地），該部分面積約六至八坪，
      而系爭違建部分小於後院之面積，亦據證人即辦理兩造簽訂本件買賣契約之北
      區房屋人員王清賢證述綦詳（見本院九十二年五月二十三日言詞辯論筆錄）；
      更可見系爭違建部分僅為鐵皮屋，且面積甚小，又係屬於坐落水利地之違章建
      築，而前開買賣主要標的物之建物部分則係鋼筋混凝土結構，衡情系爭違建部
      分之客觀價值應占約定買賣價金之比例甚微。復按因不可歸責於雙方當事人之
      事由，致一方之給付一部不能者，他方僅得按其比例減少對待給付；又行使權
      利，履行義務，應依誠實及信用方法，此觀民法第二百六十六條第一項、第一
      百四十八條第二項之規定意旨自明；查兩造簽訂前開買賣契約後，系爭違建部
      分固有發生崩塌之事故，惟此乃因堤防底部遭河水掏空之不可歸責於兩造事由
      所致，則參諸前述，縱兩造間買賣契約第九條第一、三項有前開之約定，因此
      違建部分已屬給付不能，然就約定之主要買賣標的物部分仍可為給付，則本於
      誠實信用原則，應認原告自不能僅以系爭違建部分有不能給付之事由，經向原
      告催告仍未補正即得解除兩造間之買賣契約亦明。次查在發生前開崩塌事件後
      ，兩造有進行協商如何解決，當時原告有要求被告提出建物安全無虞之鑑定報
      告，被告乃請土木技師張忠俊進行鑑定並開立結構安全證明書給原告；嗣當原
      告以前開存證信函催告被告補正系爭違建部分崩塌之瑕疵後，被告亦以新竹西
      大路郵局第一０七號存證信函，除通知上開已請專業之土木技師進行鑑定安全
      無虞外，並表明就系爭建物坐落之水利地部分，新竹市政府已保證將於九十一
      年底整治完成系爭水利地，另該部分空地被告亦願意重新以鐵皮建築完整或折
      讓買賣總價款七萬元等情，亦有前開存證信函及土木技師張忠俊出具之結構安
      全證明書各一份在卷可按，並據證人王清賢證述屬實（見前開言詞辯論筆錄）
      ；足見在發生前開崩塌事故後，被告業積極與原告協商解決，甚至請專業之土
      木技師鑑定買賣主要標的物之建物結構部分安全無虞，而當原告催告被告補正
      前開崩塌之瑕疵時，被告並覆函表明願意就崩塌之鐵皮屋另行重建或以減少價
      金之方式處理，則被告亦無置之不理或完全未予處理排除之情形自明。則參諸
      上述，被告既然無不賣或不照約履行應盡義務情事，則原告亦無從依據前開買
      賣契約第十條第二項約定解除兩造間之買賣契約，是原告此部分之主張即不足
      採。
（四）原告又主張系爭違建部分既已崩陷，而主體建物之地基亦不穩固，亦即不僅為
      一部分滅失、減少價值或減少通常效用之瑕疵，原告自得依民法第三百五十九
      條規定主張解除本件買賣契約云云。按物之出賣人對於買受人，應擔保其物依
      民法第三百七十三條之規定危險移轉於買受人時無滅失或減少其價值之瑕疵，
      亦無滅失或減少其通常效用或契約預定效用之瑕疵，民法第三百五十四條第一
      項固定有明文；而查系爭違建部分於兩造簽訂買賣契約後有發生崩塌之事故，
      則除非被告另行重建，否則至將買賣標的物交付原告之時，因系爭違建部分無
      法交付，自然減少買賣標的物之價值，亦即出賣人即被告仍應負物之瑕疵擔保
      責任。惟按買賣因物有瑕疵，而出賣人應依民法第三百五十四條規定負物之瑕
      疵擔保責任時，買受人固得解除其契約或請求減少其價金，但依其情形，解除
      契約顯失公平者，買受人僅得請求減少價金，民法第三百五十九條亦定有明文
      ；查本件基於前述，發生崩塌之買賣標的物僅係系爭違建部分，而系爭違建部
      分係屬於增建之鐵皮屋違章建築，坐落在水利地上，並非前開買賣契約之主要
      標的物；另被告亦曾向原告表示願將崩塌之鐵皮屋重建或將買賣價金折讓予原
      告等情，則此部分縱因發生前開崩塌事故滅失以致減少買賣標的物之價值，惟
      因其比例甚微，另被告亦提出解決之方式，縱此部分未經兩造達成協議，亦應
      認原告解除契約顯失公平，是原告主張其得依民法第三百五十九條之規定解除
      前開買賣契約云云，亦不足採。原告雖主張本件買賣不只系爭違建部分發生崩
      陷，另主體建物之地基亦不穩固，亦即並非僅為一部分滅失、減少價值或減少
      通常效用之瑕疵，原告自仍得依民法第三百五十九條規定解除買賣契約云云；
      惟此為被告所否認，並提出土木技師張忠俊出具之結構安全證明書一份為證，
      而參諸前開證明書記載之鑑定結果，本件買賣標的物之主建物部分經勘查並無
      龜裂或下陷之情形，是其建物結構係屬安全無虞等情，而原告就此亦未進一步
      舉證證明，已難謂可採。原告雖主張土木技師張忠俊係在短時間所為之鑑定，
      故就建物之安全無虞結果仍有疑義云云；惟查鑑定證人即受被告委託進行鑑定
      前開買賣之主體建物（即有使用執照部分）之土木技師張忠俊證稱其係土木技
      師公會新竹辦事處之處長，前有受託至前開買賣標的物之現場鑑定建物結構是
      否安全，而一般就建物結構安全之認定方法，要視情形而定，如地質屬較穩定
      ，即可用目視之方式勘查建物結構是否安全，而地質穩定性則可從建物之地板
      及地樑有無裂縫判斷，如地板及地樑無裂縫的話，地質即係屬較穩定型，而可
      用目視之方式鑑定建物結構安全性，本件依其至現場之勘查，前開建物結構並
      未受損，無論係一樓、二樓之地板及地樑，均無任何裂縫，建物本身亦無下陷
      及龜裂之情形，所以認定建物之結構係安全，所以其乃出具所前開結構安全證
      明書等情（見本院九十二年五月二十三日言詞辯論筆錄）；審鑑定證人張忠俊
      僅係被告因原告要求之偶然機會委請其進行鑑定，與兩造均無任何特殊之情誼
      或利害關係，且其本身亦係土木技師，則其前開證述，自係本乎其至現場勘查
      鑑定後所為之專業判斷，原告空言質疑前開鑑定之結果，即不可採。原告雖另
      主張前開結構安全證明書僅係就有使用執照之建物部分為鑑定，並未包括系爭
      違建部分，原告自不可能因此同意履約云云；惟查之所以由被告找專業之土木
      技師進行鑑定，即係因前開發生崩塌事故後經兩造協商之結果，則系爭違建部
      分既因前開事故而崩陷，其後更因而遭主管機關新竹市政府強制拆除，亦為原
      告所不爭執，從而兩造協商之結果，就系爭違建部分自不可能要再進行鑑定其
      結構是否安全，是原告此部分之主張亦不足採。又前開結構安全證明書雖有提
      及靠客雅溪土地已用混凝土塊及拋石保護，目前暫無河水沖刷之現象，惟長期
      靠河處土地仍需築堤保護，以使沖刷不致擴大等情；然查就前開買賣之主建物
      後方土地臨客雅溪部分業已築堤完成，亦有現場相片五張在卷可按，則參諸前
      開結構安全證明書所載，就前開主要標的物部分亦不會因河水沖刷而影響其結
      構安全情事。是本件既僅有系爭違建部分發生塌陷，而就買賣主體建物部分之
      結構安全無虞，則依據民法第三百五十九條但書規定，原告亦無從解除本件買
      賣契約。
（五）本件原告既不能解除兩造之買賣契約，亦即就系爭違建部分之給付不能，原告
      僅能請求減少價金，尚無從免卻其契約履行之義務；而查被告在定期催告原告
      繼續履行契約，原告仍未履行後，被告乃依據前開買賣契約第十條第一項約定
      ，以九十一年七月八日新竹西大路郵局第一一二號存證信函解除兩造間之買賣
      契約並沒收原告已給付之價金四十萬元，作為違約之損害賠償等情，為原告所
      不爭執。惟原告主張前開將其所給付之四十萬元價金均沒收作為違約金，顯屬
      過高，蓋買賣之建物既其中系爭違建部分業已坍塌，實難期待原告同意履行契
      約，從而依據民法第二百五十二條規定，請求酌減違約金，被告即應將核減後
      之數額給付原告等情，是本件另應審究者即為兩造間就買方即原告不履行契約
      而被沒入所已付價金作為違約金之約定是否過高。按約定之違約金過高者，法
      院得減至相當之數額，民法第二百五十二條定有明文；又違約金是否相當，仍
      須依一般客觀事實、社會經濟狀況及當事人所受損害情形，及債務人若能如期
      履行債務，債權人可得享受之一切利益為酌定之標準（最高法院四十九年度台
      上字第八０七號判例意旨參照）。被告辯稱因本件買賣業已繳付予北區房屋十
      五萬二千元之服務費用，又其之所以出售前開房地，即因所有之前開房地貸款
      壓力太大，而決定將前開不動產出售，另透過北區房屋之仲介而購買面積較小
      之「萬家福」不動產，此部分亦已支付價金及仲介服務費用共二十萬元，然因
      原告未依約繼續給付價金，以致被告就所購「萬家福」不動產無法繼續依約履
      行，嗣經與出賣人達成協議解除契約，而就被告所支付之二十萬元，出賣人僅
      同意退還其中五萬元，其餘十五萬元則均作為買賣雙方應支付北區房屋之仲介
      服務費用及對出賣人違約之賠償，亦即被告此部分損失達十五萬元，又因原告
      要求鑑定而支付予土木技師鑑定費用五千元，亦係被告之損失，即被告因原告
      違約所受之損害合計至少達三十萬七千元，從而前開違約金之約定並未過高云
      云，並據提出仲介服務費用發票二紙、協議書一份、鑑定費用證明書一件等為
      證。原告雖主張被告所辯購買萬家福不動產部分，其買受人係林佳瑩，並非被
      告，則該部分支出費用者既為林佳瑩，自不能算入被告之損失云云；惟查被告
      辯稱其係委託女兒林佳瑩代為購買前開萬家福不動產，而前開價金及仲介服務
      費用亦係由與原告簽訂前開買賣契約收取之訂金支付等情，核與證人王清賢證
      稱被告委託北區房屋出售前開建物及土地，其目的即在能夠賣屋換屋，所以在
      兩造簽約而被告取得訂金後，北區房屋於短暫期間內有幫被告找到萬家福之不
      動產，被告並用出賣前開房地所得之款項支付購買萬家福不動產之簽約款及仲
      介服務費用，嗣因發生系爭違建部分之塌陷事件，原告不願繼續履約，所以被
      告無法再收取款項給付購買萬家福不動產之價款，因此被認定為違約，而此部
      分北區房屋協商出賣人遠東商銀與被告達成協議，就被告所付價金部分只收取
      十二萬元，其中七萬元用來支付給北區房屋仲介費用，另五萬元給付遠東商銀
      作為違約之賠償，另被告再給付給北區房屋三萬元買方之仲介服務費用等情（
      見前開言詞辯論筆錄）；另查兩造間之前開買賣契約，被告部分亦係由另位女
      兒林佳儷代理簽訂，足見被告上開所辯尚屬可採。原告雖另主張被告所列支出
      之鑑定費用，亦不應認係被告之損失云云；惟基於前述，此部分請專業土木技
      師進行建物結構安全鑑定，乃係原告之要求，被告為示履行契約之誠意，因而
      支付費用委請土木技師進行鑑定，而因原告違約不履行，則此部分支出費用，
      自屬被告之損失，從而原告此部分之主張亦不足採。原告又主張就本件買賣契
      約，北區房屋應已退還被告所支付仲介服務費用云云，惟此亦為被告所否認，
      而證人王清賢亦證稱被告業已給付此部分服務費用，原告又未舉證證明此部分
      主張之事實，是亦不可採；則由上述，被告因原告違約而業已支出合計三十萬
      七千元等情，自堪信以為真實。惟查我國目前不動產仲介服務業發展迅速，並
      制頒有「不動經紀業管理條例」，而不動產經紀業者不僅要向主管機關申請許
      可，更應依法辦理公司或商業登記，而所提供之服務除締約機會之報告或為訂
      約之媒介外，並有本於買賣雙方委任意旨，覓得妥適之出賣人或買受人，另契
      約之簽訂、簽訂契約後之不動產移轉、價金之交付、不動產之點交、兩造履約
      過程中紛爭之排除等，亦均屬不動產經紀業者之服務範圍；本件基於前述，被
      告固係因原告之違約而受有損害，惟茍委託之北區房屋能本於委任之本旨覓得
      妥適之買受人，或當買受人即原告未依約履行時，立即為被告另找合適之買受
      人，衡情被告即不會受有上開損害，至少會使損害降低；且被告既係因原告違
      約而解除買賣契約，亦即係因北區房屋未依委任本旨覓得妥適之買受人所致，
      另因被告依法解除契約結果，就後續契約履行事宜，北區房屋亦均無庸處理，
      則縱被告已支付北區房屋仲介服務費用十五萬二千元，應認可向該公司請求返
      還部分仲介服務費用，而不應將全部費用均列為被告之損失；另查被告委託北
      區房屋所購買萬家福不動產部分，既係經北區房屋之協調，而與出賣人遠東銀
      行達成合意解除買賣契約之協議，則就契約之後續履行事宜，北區房屋亦無庸
      處理，則此部分被告所給付之仲介服務費用，應亦可向該公司請求為部分之返
      還，而不應將全部支付之服務費用均認為係被告所受之損害；本院審酌上情，
      並參諸原告因發生崩塌事件始不願繼續履約之違約情節、被告實際所受損害、
      目前不動產景氣情形等，認為前開與原告所支付價金相同金額之違約金四十萬
      元，尚屬過高，而應參考一般客觀事實、社會經濟狀況、被告之生活經濟狀況
      、兩造之社會地位及所受損害、一般交易誠實信賴原則等一切情狀，酌減至二
      十五萬元為當。
（六）復按民法第二百五十二條規定之違約金核減權，雖屬法院之職權，惟亦得由債
      務人提起確認或給付之訴，於該訴訟中請求法院酌減，此觀最高法院七十九年
      度台上字第一六一二號判例及八十五年度台上字第二九九五號判決意旨自明；
      本件依據前述，兩造間前開約定之違約金既屬過高，而經本院予以核減為二十
      五萬元，則原告已支付之價金既無從因原告違約而全數充作違約金；又前開買
      賣契約既經被告依法解除，原告支付之價金四十萬元扣除前開核減後之違約金
      二十五萬元後，其餘之十五萬元，被告自應負有返還之義務，從而原告請求被
      告返還此部分價金在十五萬元範圍內即屬有理由，應予准許。又原告固就此部
      分金額請求自被告最後受領價金給付之九十一年五月九日起算法定遲延利息云
      云；惟查被告係依據兩造間之買賣契約約定沒收前開原告已付之價金作為違約
      金，而違約金是否過高及其核減權，乃屬法院之職權，雖得由債務人提起給付
      之訴，於該訴訟中請求法院酌減及返還核減後超過之金額，惟此部分遲延利息
      即認應自原告起訴狀繕本送達被告之翌日起算為當。從而原告請求被告給付十
      五萬元及該部分金額自起訴狀繕本送達翌日即九十一年十一月二十六日起至清
      償日止按週年利率百分之五計算之利息部分，即屬有理由，應予准許；至原告
      逾此範圍部分，則屬無據，應予駁回。
六、假執行之宣告：
    兩造均陳明願供擔保，聲請宣告假執行及免為假執行，經核原告勝訴部分，因所
    命給付之金額未逾五十萬元，依民事訴訟法第三百八十九條第一項第五款規定，
    應依職權宣告假執行，是其此部分聲請僅係促請本院為前開職權之發動，至被告
    就此部分聲請免為假執行，則尚無不合，爰酌定相當擔保金額併准許之。另就原
    告敗訴部分，其訴既經駁回，其假執行之聲請即失所附麗，應併予駁回。
七、因本案事證已臻明確，兩造其餘主張、陳述及所提之證據，經審酌後與判決結果
    無涉，爰不一一論述，附此敘明。
八、結論：本件原告之訴為一部有理由，一部無理由，依民事訴訟法第七十九條但書
    、第三百八十九條第一項第五款、第三百九十二條第二、三項，判決如主文。
中      華      民      國    九十二    年      九      月    二十三    日
                                  臺灣新竹地方法院新竹簡易庭
~B法      官  李承訓
右為正本係照原本作成。
如對本判決上訴，須於判決送達後廿日內向本院提出上訴狀。
~B法院書記官  吳玉蘭
中      華      民      國    九十二    年      九      月    二十三    日


司法院資訊處製作；財團法人民間司法改革基金會備份。
